【裁判字號】    98,訴,2431
【裁判日期】    981130
【裁判案由】    分割共有物
【裁判全文】
臺灣臺中地方法院民事判決  98年度訴字第2431號
原      告  乙○○
                        巷1弄.
訴訟代理人  陳姝樺律師
被      告  甲○○
                        3號
上當事人間分割共有物事件，本院於98年11月4日言詞辯論終結
，判決如下：
    主    文
兩造所共有坐落臺中縣大雅鄉○○段一二五一之七地號、地目建
、面積七十二平方公尺之土地，同地段一二五八之一０地號、地
目建、面積十五平方公尺之土地，及其地上如附表所示建物，准
予變賣分割，所得價金按兩造應有部分各二分之一之比例分配。
訴訟費用由兩造各負擔二分之一。
    事實及理由
一、原告主張：
(一)坐落於臺中縣大雅鄉○○段1251-7地號、地目建、面積72平
    方公尺之土地，及同地段1258-10地號、地目建、面積15平
    方公尺之土地，暨上開二筆土地上之如附表所示建物（下稱
    系爭房地），係原告前於民國96年7月6日本院95年度執字第
    67515號執行程序拍賣取得，並已辦理移轉登記完畢，而與
    被告共有系爭房地，權利範圍各2分之1。原告多次與被告協
    議分割方法，並請求被告將上開土地及房屋之所有權二分之
    一出售予原告，詎被告因上開房屋內現有被告之前配偶無權
    占用而置之不理，致分割方法協議未成，因而提起本件訴訟
    。
(二)兩造就系爭土地及建物並無不予分割之約定，原告數度與被
    告協議請求分割均無法達成協議分割。再者，系爭土地若以
    原物分配時，因共有人應有部分均為二分之一，因分得之土
    地過小，變成畸零地或面積過小而不能利用者，且系爭土地
    上尚有保存登記之建物，如逕予原物分割，除土地分得之面
    積狹小而無法建築外，該請求分割之建物，亦無法以原物分
    配，故如逕予原物分割實有事實上之困難，故原告訴請變賣
    分割系爭土地。原告願意以總價新臺幣（下同）150萬元，
    將原告的持分賣給被告，或以同樣價錢買下被告的持分。爰
    聲明如主文第1項所示。
二、被告則以：系爭房屋現由被告前配偶及被告之子居住中，並
    未出租，被告希望能讓他們繼續使用，被告不同意變價分割
    ，被告亦無能力買下原告之持分。並聲明駁回原告之訴。
三、得心證之理由：
(一)原告主張系爭房地係原告前於96年7月6日拍賣取得而為兩造
    所共有，迭經與被告協議分割方法，並請求被告將系爭房地
    持份二分之一出售予原告，被告以上開房屋現有被告前配偶
    使用致分割協議不成等情，業據原告提出系爭房地登記謄本
    、稅籍證明書及本院96年6月22日中院彥民執95執未字第675
    15號民事執行處通知函、96年7月6日95執未字第67515號囑
    託塗銷查封及抵押權登記函等件為憑，並經調閱本院95年度
    執字第67515號執行卷宗核閱無訛，復為被告所不爭執，堪
    信為真實。
(二)按各共有人，除法令另有規定外，得隨時請求分割共有物。
    但因物之使用目的不能分割或契約訂有不可分割之期限者，
    不在此限；又共有物之分割，依共有人協議之方法行之。分
    割方法不能協議決定，法院得因任何共有人之請求，當原物
    分配顯有困難時，得變賣共有物，民法第823條第1項、第82
    4條第1項、第2項第2款分別定有明文。本件原告主張兩造所
    共有之系爭土地及地上房屋，並無不能分割之情形，亦無不
    分割之約定，兩造復無法達成分割之協議等各節，為被告所
    不爭，並有系爭房地登記謄本、上開本院95年度執字第6751
    5號函示及卷宗可資佐證，是原告依上開規定訴請裁判分割
    共有之系爭房地，自無不合。
(三)次按共有物分割之方法，法院斟酌各共有人之利害關係及共
    有物之性質價格等，本有自由裁量之權，共有人訴請分割共
    有物，其聲明不以主張分割之方法為必要，即令有所主張，
    法院亦不受其主張之拘束，不得以原告所主張之方法為不當
    ，而為駁回分割共有物之訴之判決。是原告所主張之分割方
    法，僅供法院參考而已，設未採其所主張之方法，亦非其訴
    一部分無理由，故毋庸為部分敗訴之判決（參最高法院69年
    度第8次民事庭會議決議(二)參照）。分割共有物究以原物
    分割或變價分割為適當，法院應斟酌當事人意願、共有物之
    使用情形、經濟效用及全體共有人之利益等情形而為適當之
    分割，不受共有人所主張分割方法之拘束（參最高法院88年
    度台上字第600號判決意旨）。而本件兩造共有之系爭土地
    ，為系爭房屋之基地（詳土地、建物登記謄本及執行卷內臨
    時建號標示），房屋土地構成一獨立之透天房屋，有系爭房
    地現場照片附卷可稽（見本院卷及上開執行卷），具有構造
    及交易上之一體性，房屋不能離基地而獨立存在，如採原物
    分割，除無法達成建築基地與房屋使用交易之經濟目的外，
    並形成土地與房屋間使用權利之複雜關係，於系爭建物之使
    用、交易俱屬不適，顯不適於以原物分割，綜合前情，本院
    認本件共有之系爭房地，以變價分割，就共有物之性質、經
    濟效用，及全體共有人之利益及公平性考量，俱屬公平允當
    ，被告以其前配偶及子仍居住系爭房屋，希望能讓他們繼續
    使用為由，不同意變價分割云云，尚無可採，是原告主張本
    件不適宜以原物分割，而應將系爭土地變賣，將價金按應有
    部分比例分配予兩造，應有理由，自應准許。爰判決如主文
    第1項所示。
四、又分割共有物之訴，係合兩造之必要共同訴訟，原、被告之
    間本可互換地位，本件原告起訴雖於法有據，但被告之應訴
    實因訴訟性質所不得不然，故所為抗辯自為伸張或防衛權利
    所必要，本件雖准原告之請求，以變價分割之方法，分割系
    爭建物，然分割方法係法院考量全體共有人之利益後，依職
    權所為之決定，原告既為共有人之一，亦同受其利，若全由
    敗訴當事人負擔訴訟費用顯失公平，爰依民事訴訟法第80條
    之1規定，認本件分割共有物之訴訟費用應由兩造按其應有
    部分各2分之1之比例分擔始為公允，爰諭知如主文第2項所
    示。
五、訴訟費用負擔之依據：民事訴訟法第80條之1。
中    華    民    國    98    年    11    月    30    日
                  民事第二庭  法  官  吳崇道
以上為正本係照原本作成。
如對本判決上訴，須於判決送達後20日內向本院提出上訴狀。
中    華    民    國    98    年    11    月    30    日
                              書記官
附表
┌─┬──┬───────┬───┬─────────────────┬────┐
│編│    │              │建築式│      建物面積（平方公尺）        │  權利  │
│  │    │基  地  坐  落│樣主要├───────────┬─────┤        │
│  │建號│--------------│建築材│樓    層    面    積  │附屬建物用│        │
│  │    │建  物  門  牌│料及房│                      │途及面積  │        │
│號│    │              │屋層數│合                計  │          │  範圍  │
├─┼──┼───────┼───┼───────────┼─────┼────┤
│1 │747 │臺中縣大雅鄉上│住家用│第1樓層：51.30        │陽台：4.50│兩造各2 │
│  │    │楓段1251-7、12│、加強│第2樓層：51.30        │          │分之1   │
│  │    │58-10地號     │磚造、│突出物 ：13.50        │          │        │
│  │    │--------------│2層樓 │合   計：116.1        │          │        │
│  │    │臺中縣大雅鄉雅│房第1 │                      │          │        │
│  │    │楓街129巷4號  │、2層 │                      │          │        │
│  │    │              │      │                      │          │        │
│  │    │              │      │                      │          │        │
│  ├──┼───────┴───┴───────────┴─────┴────┤
│  │備考│                                                                    │
├─┼──┼───────┬───┬───────────┬─────┬────┤
│2 │3409│臺中縣大雅鄉上│住家用│第1樓層：27.9         │          │兩造各2 │
│  │    │楓段1251-7、12│、磚造│合   計：27.9         │          │分之1   │
│  │    │58-10地號     │、鐵架│                      │          │        │
│  │    │--------------│造、2 │                      │          │        │
│  │    │臺中縣大雅鄉雅│層樓房│                      │          │        │
│  │    │楓街129巷4號  │      │                      │          │        │
│  │    │              │      │                      │          │        │
│  │    │              │      │                      │          │        │
│  ├──┼───────┴───┴───────────┴─────┴────┤
│  │備考│本建物係未辦保存登記之建物，於本院95年度執字第67515號執行事件中經勘 │
│  │    │測後編列建號。                                                      │
└─┴──┴──────────────────────────────────┘


司法院資訊處製作；財團法人民間司法改革基金會備份。
